臺灣高雄地方法院民事判決
110年度簡上字第242號
上  訴  人  洪玲珠  


被  上訴人  郭碧蕊  
上列當事人間請求確認本票債權不存在事件，上訴人對於本院高
雄簡易庭於民國110年10月22日所為110年度雄簡字第1348號第一
審判決提起上訴，本院於111年8月9日言詞辯論終結，判決如下
：
    主  文
上訴駁回。
第二審訴訟費用由上訴人負擔。
    事實及理由
一、上訴人起訴主張：被上訴人持有上訴人所簽發如附表所示之
    本票（下稱系爭本票），並經本院以110年度司票字第4149
    號裁定准許對上訴人為強制執行。然上訴人雖以系爭本票向
    被上訴人借款新臺幣（下同）350,000元（下稱系爭借款）
    ，但上訴人已將古物5件（下稱系爭古物）交付予被上訴人
    以抵償系爭借款，是系爭本票之原因關係業因清償而消滅，
    爰依系爭本票之法律關係提起本訴，並聲明：確認系爭本票
    之債權不存在。
二、被上訴人則以：上訴人從未將系爭古物交付予被上訴人，更
    無清償或抵償系爭借款之情事等語，資為抗辯，並聲明：上
    訴人之訴駁回。
三、原審經審理後，認上訴人未能舉證其有將系爭古物交付予被
    上訴人，系爭本票之原因關係並未消滅，而駁回上訴人之訴
    。上訴人不服提起上訴，並援引其於原審之主張，另聲明：
    ㈠原判決廢棄；㈡確認系爭本票之債權不存在。被上訴人則聲
    明：上訴駁回。
四、兩造不爭執之事實（簡上字卷第62頁）：
    上訴人因向被上訴人借款350,000元，而簽發系爭本票交付
    予被上訴人，被上訴人於系爭本票到期後提示未獲付款。
五、本院得心證之理由：
　㈠代物清償係一種消滅債之方法，故債權人與債務人間，授受
    他種給付時，均須有以他種給付代原定給付之合意，代物清
    償始能認為成立，最高法院52年度台上字第3696號判決可資
    參照。
　㈡經查：
　⒈上訴人固主張：伊有將系爭古物交付予被上訴人以抵償系爭
    借款云云。然上訴人既於原審陳稱：系爭古物價值高達400,
    000至500,000元等語（原審卷第12頁），則其將系爭古物交
    付予被上訴人時，兩造竟未書立字據載明受領古物及抵償金
    額之旨，已與常情不符。證人邱平滿固於原審證稱：「原告
    （即上訴人）一共拿了6件古物給被告（即被上訴人）看，
    過了一段時間有退還1件給我……所以一共留了5件在被告那裡
    」、「被告有跟我說有拿到另外5件古物，但拿來退的這件
    他覺得不適合」、「我去他（即被上訴人）家的時候，我還
    看到5件中的其中1、2件在他家客廳」等語（原審卷第76頁
    ），並於本院審理時證稱：「被上訴人有退還一件龜的古物
    ，是大約在2月2日一、二個月後，是我親自到被上訴人家2
    樓取回，我到現場的時候，除了有看到這件龜古物之外，還
    有看到另外1件豬古物」等語（簡上字卷第75頁）。惟證人
    邱平滿為上訴人之送達代收人，並於本院審理時自承：伊有
    積欠上訴人約1,500,000元之債務（簡上字卷第74頁），更
    於原審一度證稱：「（你是否知道原告〈即上訴人〉有向被告
    〈即被上訴人〉借錢？）我不知道原告有向被告借錢」、「（
    你是否知道原告有交付5件古物給被告？）我不知道」、「
    （是否有聽被告說過原告有把古物交給他？）我沒有聽被告
    說過，我是聽原告說有古物要賣人，原告也沒有說他有古物
    放在被告那邊」等語（原審卷第74頁），則其證述前後不一
    ，是否可信已非無疑。又證人邱平滿於本院審理時證稱：「
    （你沒有問她〈即被上訴人〉為何沒有放在古物店？）當時畢
    竟是兩造之間的約定，我就沒有多問……我也沒有詢問其他4
    件古物的情況」等語（簡上字卷第75頁），則僅憑證人邱平
    滿之短暫目視，得否逕認該古物即為系爭古物之一，亦屬有
    疑。遑論上訴人於原審自承：「他（即邱平滿）……沒有看到
    我把東西（即系爭古物）交給被告（即被上訴人）」等語（
    原審卷第75頁），則「縱認」證人邱平滿證稱：伊有在被上
    訴人住處看到1件古物等語屬實，該古物是否即係上訴人因
    代物清償而交付予被上訴人，或係基於擔保或託售等目的而
    交付，仍屬不能證明。從而，上訴人主張：伊有將系爭古物
    交付予被上訴人以抵償系爭借款云云，自難遽信。
　⒉又上訴人於本院審理時陳稱：「因為邱平滿跟我有借貸關係
    ，當時邱平滿同意把這5件古物交給被上訴人去賣，賣得的
    價金來抵我積欠的債務35萬，當時並未明講如果賣超過35萬
    ，差額怎麼處理，至於如果賣不到35萬，當然是由我繼續還
    ……當時是邱平滿把古物拿給我，我再拿給被上訴人……所以這
    些古物將來如果有賣掉，看抵掉被上訴人的債權多少錢，就
    抵掉邱平滿欠我的債務多少錢」（簡上字卷第61頁）、「拿
    這6件古物的時候，我有跟邱平滿說我積欠被上訴人35萬，
    我要拿這些古物給被上訴人寄賣，寄賣所得的錢來抵債，也
    就是抵我欠被上訴人的債，邱平滿也以此來抵欠我的債，如
    果沒有賣出的話，這些古物還是要歸還邱平滿」（簡上字卷
    第72至73頁）等語，並於原審自承：「我也不知道被告（即
    被上訴人）有沒有拿去賣」等語（原審卷第58頁），核與證
    人邱平滿於原審證稱：「原告（即上訴人）跟我說……可以把
    古物提供給被告（即被上訴人），讓被告去託售，這樣被告
    才會借原告錢」等語（原審卷第76頁），及於本院審理時證
    稱：「上訴人說要讓被上訴人託售來抵償，當時我有欠上訴
    人大約150萬左右，我也沒有跟上訴人約定底價多少……這6件
    古物交給上訴人的同時，我欠上訴人的債務就是賣多少就抵
    多少」、「上訴人說因為被上訴人有親戚在開古董店或古物
    店，可以託他販售，賣得的錢就來抵償上訴人的債務」等語
    （簡上字卷第74至75頁）情節相符，足見「縱認」上訴人所
    述屬實，兩造亦僅約定將來於系爭古物售出時，售得價金得
    以抵償系爭借款而已，殊與授受他種給付（即系爭古物）時
    已有以他種給付代原定給付之代物清償合意有別，揆諸前揭
    判決意旨，自難逕認系爭本票之原因關係業已消滅。
六、綜上所述，上訴人既不能舉證系爭本票之原因關係業已消滅
    ，則上訴人依系爭本票之法律關係，請求確認系爭本票之債
    權不存在，為無理由。從而，原審駁回上訴人所請，尚無不
    合，上訴意旨指摘原判決不當，求予廢棄改判，為無理由，
    應予駁回。
七、據上論結，本件上訴為無理由，依民事訴訟法第436條之1第
    3項、第449條第1項、第78條，判決如主文。
中　　華　　民　　國　　111 　年　　8 　　月　　26　　日
                  民事第五庭審判長法  官  秦慧君
　　　　　　　　　                法  官  李莉玲
　　　　　　　　　                法  官  王耀霆
以上正本係照原本作成。
本判決不得上訴。　　　　　　　　　
中　　華　　民　　國　　111 　年　　8 　　月　　26　　日
                                  書記官  陳莉庭

附表：     編號 發票日 票面金額(新台幣) 利息起算日即提示日 票據號碼 001 108年1月15日 300,000元 108年4月14日 NO870965 002 108年2月2日 50,000元 108年5月1日 NO590770